【裁判字號】    99,家訴,35
【裁判日期】    990907
【裁判案由】    塗銷繼承豋記
【裁判全文】
臺灣彰化地方法院民事判決              99年度家訴字第35號
原      告  戊○○
訴訟代理人  李淵源律師
被      告  甲○○
            丙○○
            丁○○
            乙○○
共      同
訴訟代理人  趙惠如律師
上列當事人間塗銷繼承豋記事件，本院於民國99年8月24日言詞
辯論終結，判決如下：
    主  文
原告之訴駁回。
訴訟費用由原告負擔。
    事實及理由
一、原告主張：原告為被繼承謝文鑄（於民國91年7月30日死亡
    ）及其配偶謝黃春種（於98年10月26日死亡）之婚生子女，
    惟因出生時謝文鑄之長兄謝文爐及其配偶謝李玉川未生育男
    子，謝文爐夫婦乃徵得謝文鑄夫婦之同意，向戶政人員謊稱
    原告為謝文爐夫婦之婚生子女，致戶政人員直接登記謝文爐
    夫婦為原告之親生父母，嗣原告於98年7月間對謝黃春種提
    起確認親子關係存在訴訟，並經鈞院以98年度親字第77號民
    事判決確認原告與謝黃春種間之親子關係存在，戶政機關隨
    即於98年11月4日憑上開判決書更正生父為謝文鑄、生母為
    謝黃春種，茲因被告等於94年5月間向彰化地政事務所辦理
    所附表土地之繼承登記時，排除原告之繼承權，將附表所示
    之土地登記予被告甲○○、丙○○、丁○○、乙○○及已死
    亡之謝黃春種。又自91年7月30日謝文鑄死亡之日起至98年1
    1月3日戶政機關更正原告之生父為謝文鑄之前一日之期間，
    因被告在戶籍上尚未登記為謝文鑄之子即尚未取得謝文鑄繼
    承人之身分，故無從查知謝文鑄遺留之不動產辦理繼承登記
    ，直至99年5月27日原告憑謝文鑄之繼承人向財政部台灣省
    中區國稅局申請補發遺產稅免稅證明書後，原告方知謝文鑄
    所留之遺產及遺產中之不動產部分業由被告等人辦理繼承登
    記，故繼承回復請求權之消滅時效，應自99年5月27日起算
    。有關坐落彰化縣花壇鄉○○段第988、987地號等2筆土地
    及其上門牌號碼彰化縣花壇鄉○○路63巷14號之建物乃原告
    自行購得，並非兩造之父母所贈，旻昌電氣行初雖以兩造之
    母謝黃春為負責人，惟謝黃春種僅係掛名而已，實際出資及
    經營者均為原告，嗣後係為正名而將負責人變更為原告，並
    非因分產而將旻昌電氣行分歸原告；印製訃聞時原告並未參
    與，並不知訃聞將原告列為孝男，原告有參加喪禮，在家屬
    的位置；另繼承請求權與違反誠信原則無涉。從而，依民法
    第1146條規定，聲明求為判決被告應將附表所示土地於94年
    5 月11日向彰化地政事務所辦理之繼承登記予以塗銷等語。
二、被告則聲明求為判決駁回原告之訴，答辨略謂：原告為兩造
    之被繼承人謝文鑄及謝黃春種之婚生子女，惟於原告出生時
    竟登記為膝下無子之兩造伯父謝文爐之婚生子，其為兩造自
    幼均明知之事實，而其僅為謝文爐死後之香火有人祭祀，且
    原告並得以承繼謝文爐之遺產，故原告自出生迄兩造各自結
    婚成家，均與被告及父母同住一家，故原告自懂事以來，均
    知其本身父母為謝文鑄及謝黃春種，兩造之父母知前開情事
    ，恐引發將來繼承之爭議，故早已預作安排，即將坐落彰化
    縣花壇鄉○○段第988、987地號等2筆土地，及其上坐落門
    牌號碼彰化縣花壇鄉○○路63巷14號之建物分歸予原告，並
    將開立於彰化縣秀水鄉秀水村開南巷54號之「旻昌電氣行」
    亦分歸原告所有；原告於謝文爐過世亦承繼謝文爐名下坐落
    秀水鄉○○段第1336地號土地；惟原告突於98年7月間對母
    親謝黃春種提起確認親子關係存在訴訟，其無非欲再取得生
    父母所遺之財產，原告之所為，對於將財產由原告繼承之伯
    父謝文爐及已將財產分配予原告之生父母，真是情何以堪，
    本件原告自始即知悉其為謝文鑄與謝黃春種之婚生子女，且
    謝文鑄於91年7月30日過世時，原告亦於訃文內列「孝男戊
    ○○」，原告當時也穿麻帶孝，喪禮時司儀有說孝男為何人
    ，所以原告不可能不知道；被告等於94年5月間辦理繼承登
    記時，被告亦知悉，況不動產之登記具有公示之作用，原告
    如認其繼承權遭侵害，其於謝文鑄過世直至被告等辦理繼承
    登記時，當然知悉其繼承權被侵害，原告於99年7月14日始
    依民法第1146條規定主張繼承權被侵害，顯已逾兩年之請求
    權時效抗辯，是本件原告繼承伯父謝文爐夫婦之財產，又自
    兩造之父分得一幢房地及一間電氣行，其又主張繼承權被侵
    害，欲再分配兩造之父謝文鑄死亡時所遺之財產，原告利用
    身分取得財產，有違誠信原則且於法無據等語。
三、原告主張兩造為被繼承人謝文鑄、謝黃春種之婚生子女，謝
    文鑄於91年7月30日死亡，謝黃春種於98年10月26日死亡，
    並遺有如附表所示之系爭遺產等情，業據其提出戶籍謄本、
    財政部台灣省中區國稅局遺產稅免稅證明書影本、土地登記
    第二類謄本、本院98年度親字第77號民事判決暨確定證明書
    影本等件為證，且為被告所不爭執，自堪信為真實。
四、原告復主張被告於94年5月間向彰化地政事務所辦理所附表
    土地之繼承登記時，排除原告之繼承權，將附表所示之土地
    登記予被告及謝黃春種，故依民法第1146條繼承回復請求權
    規定，請求將附表所示土地於94年5月11日向彰化地政事務
    所辦理之繼承登記予以塗銷等語，固據其提出土地登記第二
    類謄本為佐，被告就上開繼承登記之事實固不爭執，惟辯稱
    原告自始即知悉其為謝文鑄與謝黃春種之婚生子女，且謝文
    鑄於91年7月30日過世時，於訃文內列「孝男戊○○」，原
    告亦披麻帶孝，被告等於94年5月間辦理繼承登記時，被告
    亦知悉，不動產之登記具有公示之作用，原告如認其繼承權
    遭侵害，其於謝文鑄過世直至被告等辦理繼承登記時，當然
    知悉其繼承權被侵害，原告於99年7月14日始主張繼承權被
    侵害，顯已逾兩年之請求權時效等語。按民法第1146條規定
    ：「繼承權被侵害者，被害人或其法定代理人得請求回復之
    。前項回復請求權，自知悉被侵害之時起，2年間不行使而
    消滅；自繼承開始時起逾10年者亦同。」。經查：被告上開
    所辯，業據其提出訃聞為佐，原告雖主張印製訃聞時原告並
    未參與，並不知訃聞將原告列為孝男等語，然經本院詢問原
    告有無參加喪禮？其位置為家屬位置？原告亦自承有參加喪
    禮，在家屬的位置等語，是原告於被繼承人謝文鑄過世時，
    既以孝男身分參與告別式，足認原告本已知悉其為繼承人之
    身分，且對繼承發生之事實，實難諉為不知。對此，原告雖
    主張因戶籍上尚未登記為謝文鑄之子即尚未取得謝文鑄繼承
    人之身分，故無從查知謝文鑄遺留之不動產辦理繼承登記，
    直至99年5月27日原告憑謝文鑄之繼承人向財政部台灣省中
    區國稅局申請補發遺產稅免稅證明書後，原告方知謝文鑄所
    留之遺產及遺產中之不動產部分業由被告等人辦理繼承登記
    ，故繼承回復請求權之消滅時效，應自99年5月27日起算云
    云，惟按消滅時效，自請求權可行使時起算，民法第128條
    前段定有明文。所謂請求權可行使時，乃指其請求權之行使
    ，已無法律上障礙而言（最高法院70年度台上字第3384號裁
    判可參）。又申請提供第二類土地登記及地價資料，任何人
    均得申請，此觀土地登記規則第24條之1之規定即明。查原
    告在被繼承人謝文鑄過世時以孝男身分送別，而繼承因被繼
    承人死亡而開始，民法第1147條定有明文，原告既知悉被繼
    承人過世之事實，縱認被告事後排除原告之繼承權，於94年
    5 月11日就附表所示之土地辦理繼承登記，係侵害原告對被
    繼承人謝文鑄遺產之繼承權，原告焉能諉為不知有繼承權被
    侵害？更何況其母謝黃春種係於98年10月26日死亡，在此期
    間，原告既非無探詢之可能，更無不能申請土地第二類謄本
    之理，自無法律上障礙之存在可言。按繼承權是否被侵害，
    應以繼承人繼承原因發生後，有無被他人否認其繼承資格並
    排除其對繼承財產之占有、管理或處分為斷（司法院大法官
    釋字第437號解釋參照）。不動產登記有公示之作用，原告
    既未就謝文鑄之遺產登記為所有權人，已被排除對繼承財產
    之占有、管理或處分，原告當然知悉其繼承權被侵害（最高
    法院97年度台上字第792號判決可資參照），被告前開於94
    年5月11日所為侵害原告繼承權之行為，迄至原告提起本件
    起訴時即99年7月14日止（有起訴狀上之收狀章可憑），原
    告行使繼承回復請求權，既無法律上之障礙，則此期間顯然
    已逾2年之期間，故被告以罹於時效作為抗辯，洵屬有據。
五、末按繼承回復請求權，原係包括請求確認繼承人資格，及回
    復繼承標的之一切權利，此項請求權如因時效完成而消滅，
    其原有繼承權即已全部喪失，自應由表見繼承人取得其繼承
    權（最高法院40年台上字第730號判例、70年度台上字第111
    號判決意旨參照）。查原告之繼承回復請求權既已罹於時效
    ，被告於其繼承回復請求權時效完成後提出時效抗辯，則原
    告對於系爭如附表所示不動產之繼承權因而喪失，則其主張
    因繼承而取得系爭如附表所示不動產之權利云云，即屬無據
    。從而，原告依繼承回復請求權之法律關係，請求被告應將
    附表所示土地於94年5月11日向彰化地政事務所辦理之繼承
    登記予以塗銷，已無理由，自無從准許，應予駁回。
六、本件事證已臻明確，兩造其餘攻擊防禦方法，經審酌後對於
    判決結果不生影響，毋庸逐一論列，附此敘明。
七、訴訟費用負擔之依據：民事訴訟法第78條。
中    華    民    國    99    年    9    月     7    日
                  家事法庭     法   官  陳弘仁
以上正本係照原本作成
如不服本判決，應於判決送達後20日期間內，向本院提出上訴狀
。
中    華    民    國    99    年    9    月     7    日
                                書記官  張俞文
附表
┌─┬─────────────┬─┬────┬─────┐
│編│    土  地   坐   落      │地│面   積 │  權 利   │
│號├──┬────┬──┬──┤  ├────┤          │
│  │縣市│鄉鎮市區○ 段 │地號│目│平方公尺│  範 圍   │
├─┼──┼────┼──┼──┼─┼────┼─────┤
│1 │彰化│ 秀 水  │秀水│1333│建│   822  │ 204/360  │
├─┼──┼────┼──┼──┼─┼────┼─────┤
│2 │彰化│ 秀 水  │秀水│1336│建│  6469  │1724/8640 │
├─┼──┼────┼──┼──┼─┼────┼─────┤
│3 │彰化│ 秀 水  │秀水│1429│田│  1946  │  全  部  │
├─┼──┼────┼──┼──┼─┼────┼─────┤
│4 │彰化│ 秀 水  │秀水│1449│田│  1713  │  全  部  │
├─┼──┼────┼──┼──┼─┼────┼─────┤
│5 │彰化│ 秀 水  │秀水│1450│田│  2337  │  全  部  │
└─┴──┴────┴──┴──┴─┴────┴─────┘

司法院資訊處製作；財團法人民間司法改革基金會備份。
